【裁判字號】    97,消債清,58
【裁判日期】    971120
【裁判案由】    清算事件
【裁判全文】
臺灣臺南地方法院民事裁定            97年度消債清字第58號
聲  請  人
即債 務 人  甲○○
上列當事人因消費者債務清理事件聲請清算，本院裁定如下：
    主  文
聲請駁回。
聲請費用新臺幣壹仟元由聲請人負擔。
    理  由
一、按債務人與金融機構協商成立者，不得聲請更生或清算，但
    因不可歸責於己之事由，致履行顯有重大困難者，不在此限
    ；本條例施行前，債務人依金融主管機關協調成立之中華民
    國銀行公會會員辦理消費金融案件無擔保債務協商機制與金
    融機構成立之協商，準用前項之規定，消費者債務清理條例
    第151 條第5項、第6項分別定有明文。又聲請更生或清算不
    合程式或不備其他要件者，法院應以裁定駁回之，但其情形
    可以補正者，法院應定期間先命補正，復為同條例第8 條所
    明定。衡諸債之關係，係以當事人間之信賴關係為基礎，為
    社會經濟組織之重要支柱，故當事人於以法律行為追求自己
    之利益之際，亦應顧及對方之利益，並考量債權債務在社會
    上之作用，本於誠實及信用之原則，行使債權及履行債務。
    是對於已陷入經濟上困境之消費者，若任其於惡性循環之債
    務窘境中生存，將衍生嚴重之社會問題，難以維持安定之社
    會經濟秩序，故為兼顧債權人、債務人雙方之利益，對陷於
    經濟上困境之消費者，乃允其於消費者債務清理條例施行後
    ，得選擇以重建型之更生程序或清算型之清算程序清理其債
    務，藉以妥適調整債務人與債權人及其他利害關係人間之權
    利義務關係，保障債權人獲得公平受償，並謀求消費者經濟
    生活之重建復甦機會。惟對於已與金融機構協商成立，或於
    本條例施行前，已依金融主管機關協調成立之中華民國銀行
    公會會員辦理消費金融案件無擔保債務協商機制與金融機構
    成立協商之債務人，若非因不可歸責於己之事由，致履行顯
    有重大困難，自有違債權契約為誠信契約之本旨，故依消費
    者債務清理條例第151 條第6項準用同條第5項前段之規定，
    不得聲請更生或清算，應駁回其更生之聲請，始能避免肇致
    道德危險。
二、本件聲請意旨略以：聲請人即債務人甲○○從事日文漫畫書
    籍翻譯工作，屬兼差性質，無固定收入，除此薪資收入外，
    債務人名下有汽、機車一部，然負債務總額已達1,478,274
    元，負債顯然超過資產，已達不能清償或有不能清償之虞之
    程度。債務人曾於95年4月28日依照中華民國銀行公會會員
    辦理消費金融案件無擔保債務協商機制，與債權人臺新銀行
    股份有限公司等8家成立協商，約定自95年5月起，分80 期
    ，利率0%，於每月10日支付14,331元，至全部清償為止；然
    因配偶負債金額過鉅，無法支付生活費及3名子女之扶養費
    ，導致本人需分擔家計，因而無法正常還款，嚴重導致債務
    人於每月扣除基本開銷外，亦無法繼續如期償還銀行公會協
    商機制款項，只好於依約繳納幾期協商金額後毀諾，聲請人
    現無力繳納實有不可歸責於聲請人之事由，爰向本院聲請更
    生等語。
三、經查：
  (一)債務人於本件清算聲請前，已先於民國95年4月28日依金融
    主管機關協調成立之中華民國銀行公會會員辦理消費金融案
    件無擔保債務協商機制與臺新銀行等金融機構成立協商，自
    95年5月份起，分80期，利率0%，每月14,331元分期償還等
    情，有香港商香港上海匯豐銀行97年10月3日陳報狀所付之
    協議書及無擔保債務還款計畫書在卷可憑，堪信為真實。
  (二)債務人雖主張其每月應還款協商金額為14,331元，惟自簽署
    協議書後皆按時繳納協商金額，然因配偶負債金額過鉅，無
    法支付生活費及3名子女之扶養費，實已無力依約履行繳納
    還款金額，有不可歸責於己致履行協商條件顯有重大困難之
    事由云云，惟查：
    1.消費者債務清理條例第151條第5、6項規定：「債務人與
      金融機構協商成立者，不得聲請更生或清算。但因不可歸
      責於己之事由，致履行顯有重大困難者，不在此限。本條
      例施行前，債務人依金融主管機關協調成立之中華民國銀
      行公會會員，辦理消費金融案件無擔保債務協商機制與金
      融機構成立之協商，準用前項之規定。」所謂因不可歸責
      於己之事由，致履行顯有重大困難之情形，應係指債務人
      與最大債權金融機構協商「成立後」，債務人之經濟狀況
      、生活等客觀事實有顯著變動者而言，亦即債務清償方案
      成立後，固由債務人按其條件履行，惟須於其後發生情事
      變更，在清償期間因不可歸責於己之事由，而有收入或收
      益不如預期或支出增加之情形，致該還款方案履行困難甚
      或履行不能，始能聲請更生或清算。此項規定旨在避免債
      務人任意毀棄已成立之協商，濫用更生或清算之裁判上債
      務清理程序，況該債務清償方案係經當事人行使程序選擇
      權所為之債務清理契約，債務人自應受該還款協議所拘束
      。
    2.按本件債務人自95年5月與債權銀行成立協商起，每月薪
      收入約8,000元至12,000元不等，此有債務人提出之財產
      及收入狀況說明書、97年5月16日補正狀在卷為憑，且債
      務人自陳因為配偶之財務狀況惡化致無法支付生活費及子
      女扶養費，惟查，雖據聯合徵信中心所附債權人清冊，債
      務人配偶曾明義亦負有債務，但尚未與債權人成立協商，
      且債務人配偶曾明義若能妥適處分上開不動產，不僅應可
      適當減少所負債務，卻不思將上開不動產處分變現，仍以
      按月支付貸款以圖保留資產，導致影響履行協商條件之能
      力，亦係自身考量所致，依財政部臺灣省南區國稅局96年
      度綜合所得稅各類所得資料單觀之，債務人配偶曾明義96
      年給付總額有862,960元，若能節約運用，應非不能清償
      全部債務，債務人復未據舉證以實其說，且債務人本應節
      約省用，過較不寬裕之經濟生活，並誠實勤勉地履行債務
      ，以符合公平正義及誠信原則，惟債務人名下仍留有汽車
      一部（BENZ，YE-6612），亦非工作上所必需，是否必要
      ，仍非無疑，再參酌債務人既於95年4月28日達成協商當
      時，既已明知其每月平均收入約8,000元至12,000元，而
      仍願意以每月還款14,331元之條件與債權銀行達成協商合
      意，勢必已考量其本身收入、支出狀況以決定還款之金額
      是否為其所能負擔，則此協商條件既為其評估後而接受之
      還款計畫，債務人自當盡力增加收入，以履行還款協議。
      是以，債務人所主張收入不足支付每月還款金額之情形，
      既為協商當時已存在之事實，而非協商成立後始發生之情
      事，依誠實信用原則，債務人自當依約履行，其並無前揭
      法律所規定「不可歸責於己之事由，致履行顯有重大困難
      」之情事存在。
四、綜上所述，債務人於消費者債務清理條例施行前，既已與金
    融機構之債權人依金融主管機關協調成立之中華民國銀行公
    會會員辦理消費金融案件無擔保債務協商機制成立協商，且
    又無因不可歸責於己致履行顯有重大困難之事由，則其聲請
    更生，顯然違背消費者債務清理條例第151條第6項準用同條
    第5 項前段之規定，且上開欠缺又屬無從補正，從而，依上
    開說明，應予駁回其清算之聲請，爰裁定如主文。
中    華    民    國    97    年    11    月    20    日
              民事第二庭    法      官  侯明正
上為正本係照原本作成
如不服本裁定，應於裁定送達後10日內，以書狀向本院提出抗告
，並繳納抗告費新臺幣1千元。
中    華    民    國    97    年    11    月    20    日
                            書  記  官  程欣怡


司法院資訊處製作；財團法人民間司法改革基金會備份。
